【裁判字號】    95,家上,11
【裁判日期】    950704
【裁判案由】    
【裁判全文】
臺灣高等法院花蓮分院民事判決          95年度家上字第11號
上  訴  人  甲○○
訴訟代理人  陳清華律師
被 上 訴人  乙○○
上列當事人間請求離婚事件，上訴人對於中華民國95 年1月27日
臺灣花蓮地方法院94年度婚字第 454號第一審判決，提起上訴，
本院於95年6月20日言詞辯論終結，判決如下：
    主  文
原判決廢棄。
准上訴人與被上訴人離婚。
第一、二審訴訟費用由被上訴人負擔。
    事實及理由
一、本件上訴人在原審起訴主張：兩造於民國（下同）82年10月
    31日結婚，育有 3名子女，被上訴人婚前即沾染毒品成癮，
    無法自拔，結婚不到 1月又因喜怒無常，稍有不順其意，動
    輒拳腳相向，公婆看在眼裡，亦無動於衷，上訴人在求助無
    門之情況下，躲回娘家尋求庇護，成為家常便飯。嗣被上訴
    人因販毒經法院判處有期徒刑6年確定，而於87年 1月4日入
    獄服刑，自假釋出獄迄今已有數載之久，兩造非特無法破鏡
    重圓，重拾舊好，反而於94年8月4日，一言不合，再起衝突
    ，形同水火。上訴人因長期處於婚姻暴力陰影之中，身心俱
    疲，受有不堪同居之虐待，兩造並因此而分居長達 9年之久
    ，婚姻早已名存實亡，徒具形式，出現嚴重之破綻，具有難
    以維持婚姻之重大事由存在，婚姻之中彼此尊重之誠摯基礎
    ，早已蕩然無存。為此依民法第1052條第1項第3款及第 2項
    規定，請求判准兩造離婚。
二、被上訴人則以：伊並未對上訴人施暴，上訴人是在伊入監後
    之87年8月底離家，到其母親之小吃店幫忙，而認識1男友並
    生有 1子，上訴人離家後兩造就未生活在一起。現兩造所生
    之 3名子女仍須母親照顧，所以伊不願意放棄此婚姻，且伊
    已經改過遷善了，故要求上訴人返家，即使其把婚外所生之
    子帶回，伊也願意扶養視如己出。94年8月4日是上訴人掐伊
    脖子，逼迫伊簽離婚協議書，伊將其推開，上訴人額頭才撞
    到桌角。上訴人自己做錯事，又要訴請離婚，伊無法接受等
    語，資為抗辯。
三、本件原審判決駁回上訴人之請求，上訴人聲明不服，求為廢
    棄原判決，並准上訴人與被上訴人離婚。被上訴人則求為判
    決駁回上訴。
四、按民法第1052條2項規定，有同條第1項以外之重大事由，難
    以維持婚姻者，夫妻之一方得請求離婚。是否有難以維持婚
    姻之重大事由，判斷標準為婚姻是否已生破綻而無回復之希
    望，此不可由原告已喪失維持婚姻意欲之主觀面加以認定，
    而應依客觀的標準，即難以維持婚姻之事實，是否已達於倘
    處於同一境況，任何人均將喪失維持婚姻希望之程度以決之
    。是若兩造婚姻顯無續予維持可能難期圓滿，即非不得依民
    法第1052條 2項判決離婚（最高法院87年度台上字第1304號
    判決參照）。再按難以維持婚姻之重大事由，於夫妻雙方就
    該事由均須負責時，應比較衡量雙方之有責程度，僅責任較
    輕之一方，得向責任較重之他方請求離婚，如雙方之有責程
    度相同，則雙方均得請求離婚，以符公平，且符合民法第10
    52條第 2項規定之立法目的（最高法院90年度台上字第1639
    號判決意旨參照）。經查：
（一）本件上訴人主張兩造為夫妻關係現仍存續中，被上訴人因
      販毒經法院判處有期徒刑 6年確定，而於87年1月4日入獄
      服刑，兩造從此未共同生活，嗣於94年8月4日兩造再起衝
      突互控傷害等情，均為被上訴人所不否認，並有戶籍謄本
      在卷可憑，堪認屬實。又被上訴人抗辯上訴人是在其入監
      後之87年8月底離家，並在外與他人生有1子等情，亦為上
      訴人所不爭執，應屬實情。
（二）再由上訴人所陳兩造感情基礎破裂，肇因被上訴人素行不
      佳，又因案入監服刑，導致婚姻破裂，雙方已分居 8年有
      餘，嗣於94年8月4日再起衝突互控傷害等情，及被上訴人
      在本院坦承其亦知本件婚姻已無法挽回等情以觀，堪認雙
      方婚姻關係誠摯相愛之基礎顯然已經蕩然無存，婚姻之破
      綻已無回復希望，任何夫妻處於同一境況，均將喪失維持
      婚姻之意欲。是上訴人主張兩造已無重修合好可能，致難
      以維持婚姻等情為真實。
（三）又觀導致兩造分居之最大事由，應係被上訴人因販毒案件
      入監長期服刑，是被上訴人就無法維持婚姻之重大事由，
      難辭其咎。雖上訴人離家後與他人生子，亦屬可議，惟比
      較衡量雙方之有責程度，尚難分輕重，應認雙方均得請求
      離婚。故被上訴人抗辯上訴人為有責配偶不得請求離婚，
      尚非可採。
（四）綜上所述，本件上訴人主張兩造有難以維持婚姻之事由，
      自屬可信。從而，上訴人主張依民法第1052條第 2項之規
      定請求離婚，為有理由，應予准許。原審認定上訴人所主
      張不堪同居虐待之離婚事由不能成立，並無違誤（茲引用
      原判決關於此部分認定所記載之理由），但上訴人主張兩
      造間已經發生難以維持婚姻之重大事由，則屬有據，原審
      以上訴人為有責配偶，而駁回上訴人之請求，尚有未洽。
      上訴意旨指摘原判決不當，求予廢棄改判，為有理由。自
      應由本院予以廢棄，並判決准予離婚。
五、至兩造其餘之攻擊或防禦方法暨未經援用之證據，經本院斟
    酌後，認為均不足以影響本判決之結果，自毋庸逐一詳予論
    駁，併此敘明。
據上論結，本件上訴為有理由，依民事訴訟法第 450條、第78條
，判決如主文。
中    華    民    國    95    年     7    月    4     日
                        審判長法  官  何方興
                              法  官  蔡勝雄
                              法  官  林德盛
以上正本係照原本作成。
如不服本判決，應於收受送達後20日內向本院提出上訴書狀，其
未表明上訴理由者，應於提出上訴後20日內向本院補提理由書狀
（均須按他造當事人之人數附繕本）上訴時應提出委任律師或具
有律師資格之人之委任狀；委任有律師資格者，另應附具律師及
格證書及釋明委任人與受任人有民事訴訟法第466條之 1第1項但
書或第2項（詳附註）所定關係之釋明文書影本。
                              書記官  劉妙娘
中    華    民    國    95    年     7    月    4     日
附註：
民事訴訟法第466條之1（第1項、第2項）：
對於第二審判決上訴，上訴人應委任律師為訴訟代理人。但上訴
人或其法定代理人具有律師資格者，不在此限。
上訴人之配偶、三親等內之血親、二親等內之姻親，或上訴人為
法人、中央或地方機關時，其所屬專任人員具有律師資格並經法
院認為適當者，亦得為第三審訴訟代理人。


司法院資訊處製作；財團法人民間司法改革基金會備份。
